【裁判字號】    98,重訴,18
【裁判日期】    990323
【裁判案由】    拆屋還地等
【裁判全文】
臺灣板橋地方法院民事判決              98年度重訴字第18號
原      告  金門縣政府
法定代理人  乙○○
訴訟代理人  李志澄律師
複代理人    曾子興律師
            林美伶律師
            林國明律師
被      告  甲○○
上列當事人間請求拆屋還地等事件，於中華民國99年3月9日言詞
辯論終結，本院判決如下：
    主          文
被告甲○○應給付原告新臺幣捌仟玖佰捌拾元，及自中華民國九
十九年一月二十七日起至清償日止按週年利率百分之五計算之利
息。
原告其餘之訴駁回。
訴訟費用由被告負擔五分之一，餘由原告負擔。
本判決第一項原告勝訴部分，得假執行。
原告其餘假執行之聲請駁回。
    事 實 及 理 由
壹、程序方面：
二、被告甲○○經合法通知，均未於言詞辯論期日到場，核無民
    事訴訟法第386條各款所列情形，爰依原告之聲請，由其一
    造辯論而為判決。
二、按訴狀送達後，原告不得將原訴變更或追加他訴，但有擴張
    或減縮應受判決事項之聲明之情形者，不在此限，民事訴訟
    法第255條第1項第3款定有明文。本件原告起訴時，就被告
    甲○○部分原聲明請求被告甲○○應給付原告新臺幣（下同
    ）44,578元暨自本訴狀繕本送達翌日起至清償日止按週年利
    率百分之五計算之利息等，嗣於訴訟繫屬中，依照本院囑託
    臺北縣中和地政事務所測量結果而將其聲明變更如下述，核
    其所為訴之變更、追加，合於前揭法條規定，應予准許，合
    先敘明。
貳、當事人之主張：
一、原告方面：
    聲明：被告應給付原告56,714元，及本訴狀繕本送達翌日起
    至清償日止，按週年利率百分之五計算之利息。並陳明原告
    願供擔保以代釋明，請准宣告假執行。
    其陳述及所提出之證據如下：
(一)按所有人對於無權占有或侵奪其所有物者，得請求返還之；
    對於妨害其所有者，得請求除去之；有妨害其所有權之虞者
    ，得請求防止之。民法第767條定有明文。原告係坐落台北
    縣中和市○○段273地號土地（以下簡稱系爭土地）之管理
    機關；詎被告丙○○等人未經原告同意，長期無權占用系爭
    土地，被告各自占用之面積，並經台北縣中和地政事務所測
    量明確，此有如附圖所示之土地複丈成果圖在卷可稽；原告
    爰依上開規定，請求除去侵害、返還土地。
(二)復按無法律上原因而受利益，致他人受損害者，應返還其利
    益，但依其利益之性質或其他情形不能返還者，應償還其價
    額；民法第179條前段、第181條但書分別定有明文。又無權
    占有他人土地，可能獲得相當於租金之利益，為社會通常之
    觀念；此有最高法院61年臺上字第1695號判例可資參照。被
    告甲○○原為前揭建物門牌為台北縣中和市○○路145巷9弄
    14號之所有權人，其於93年9月9日因買賣關係，而將該屋所
    有權移轉登記予被告丙○○，門牌為台北縣中和市○○路14
    5巷9弄14號房屋為毗鄰系爭土地之第292地號土地上之建物
    ，其房屋後方所搭建之鐵皮屋等地上物，占用系爭土地如附
    圖所示之Ｂ部分面積21.42平方公尺，則被告甲○○於前開
    所有權移轉登記之前，該屋後方所搭建之鐵皮屋等地上物，
    亦因占用系爭土地如附圖所示之Ｂ部分，而獲有不當得利。
    原告爰依不當得利法律關係，請求被告甲○○應給付不當得
    利之金額，各如上開聲明事項如示。對於被告之請求期間、
    計算方式，詳如下：
    請求期間：自89年8月1日起至93年9月8日止，計49.26月
    21.42 ×12900 ÷12 ×49.26 ×5% = 56,714
(三)綜上所述，被告無權占用系爭土地並獲有利益，原告爰依民
    法第767條之規定，請求除去侵害、返還土地，並依不當得
    利法律關係請求被告返還不當得利之金額，自屬合法有據。
(四)證據：提出地籍圖謄本、土地登記謄本、建物登記謄本、土
    地坐落位置圖、現況照片等影本為證據，並聲請測量。
二、被告方面：被告甲○○經合法通知，均未於言詞辯論期日到
    場，亦未提出準備書狀作何聲明或陳述。
參、得心證之理由：
一、原告主張之前揭事實，業據提出與其陳述相符之地籍圖謄本
    、土地登記謄本、建物登記謄本、土地坐落位置圖、現況照
    片等影本為證據。又按被告已於相當時期受合法之通知，而
    於言詞辯論期日不到場，亦未提出準備書狀爭執者，依民事
    訴訟法第280條第3項規定，準用同條第1項之規定，視同自
    認。本件被告於言詞辯論期日前相當時期受合法通知，卻未
    於言詞辯論期日到場，又未提出準備書狀爭執，自應依法視
    為對原告主張之事實自認，且被告前擁有之門牌號碼台北縣
    中和市○○路145巷9弄14號房屋後方增建之鐵皮屋占用原告
    所管理之系爭土地，亦經本院至現場履勘屬實，並經臺北縣
    中和地政事務所測量製作土地複丈成果圖在卷可稽，則自足
    認為原告前述主張之事實為真實。
二、按「無法律上之原因而受利益，致他人受損害者，應返還其
    利益。雖有法律上之原因，而其後已不存在者，亦同。」、
    「不當得利之受領人，除返還其所受之利益外，如本於該利
    益更有所取得者，並應返還。但依其利益之性質或其他情形
    不能返還者，應償還其價額。」，民法第179條、第181條分
    別定有明文；又按「依不當得利之法則請求返還不當得利，
    以無法律上之原因而受利益，致他人受有損害為其要件，故
    其得請求返還之範圍，應以對方所受之利益為度，非以請求
    人所受損害若干為準，無權占有他人土地，可能獲得相當於
    租金之利益為社會通常之觀念，是被上訴人抗辯其占有系爭
    土地所得之利益，僅相當於法定最高限額租金之數額，尚屬
    可採。」，亦有最高法院61年度台上字第1695號判例可參。
    本件原告主張被告前曾未經原告同意，無權占用前揭土地，
    獲有不當得利一節，即屬可採。原告又主張應依被告等占用
    之土地面積，按申報地價之年息百分之五計算被告因占用原
    稿管理之土地所得獲取之利益，衡諸前揭土地坐落於臺北縣
    中和市○○○區段繁榮程度普通，以申報地價年息百分之五
    計算其占用土地所得獲取之利益，應屬可採，爰就原告所得
    向被告請求返還之不當得利之數額審究如下：
（一）關於得請求之期間部分：關於原告請求被告甲○○返還自
      89年8月1日起至93年9月8日止計49.26月之不當得利一節
      ；經查，現為被告丙○○所有之前揭中和市○○路145巷9
      弄14號房屋，原為93年9月9日由被告甲○○出賣與被告丙
      ○○者，而於被告丙○○買受該房屋之時，其屋後業已加
      蓋目前存在之鐵皮屋一節，為兩造所不爭執之事實，則原
      告主張被告甲○○於出賣前揭房屋時，有因在前揭土地上
      加蓋之鐵皮屋而無權占用原告管理之前揭土地一節，應屬
      可採。從而，原告請求被告甲○○應返還其占用前揭土地
      時所獲取之不當得利等語，即堪採取。又查，請求返還相
      當於租金之不當得利之範圍應以請求時回溯5年為限，而
      原告前於94年間催告占用前揭土地之人，就前揭目前為被
      告丙○○所有之前揭14號房屋部分，僅催告被告丙○○應
      繳納使用補償金，其計算方式乃自89年8月1日起算，有前
      揭原告之94年8月10日府財產字第0940036501號書函之附
      占用清冊影本在卷可參（見本院卷第45頁），原告並未向
      被告甲○○請求返還無權占用土地之不當得利，自無何時
      效中斷之情形存在，然原告並未提出其於起訴前有對被告
      甲○○為請求及於請求後6個月內起訴之證據，則應至原
      告於98年1月16日具狀向本院提起本件訴訟時，方發生時
      效中斷之效力，應堪認定。從而，原告所得向被告甲○○
      請求返還相當於租金數額之不當得利部分，僅限於起訴時
      起回溯最近5年且屬於被告甲○○占用之期間即93年1月16
      日起至93年9月8日出賣與被告丙○○時止之範圍內方屬可
      採，其超過此範圍部分之請求，則非可採。
（二）關於相當於租金之利益數額部分：前揭原告管理之坐落中
      和市○○段第273地號土地之93年1月申報地價為每平方公
      尺12,900元，被告甲○○前所占用土地之面積即目前被告
      丙○○所占用之面積即21.42平方公尺，則其依申報地價
      計算之土地總價為276,318元；又自93年1月16日起至93年
      9月8日止計7.8個月，則被告甲○○因占用前揭土地所得
      獲取之相當於租金之利益為8,980元，則原告所得請求被
      告甲○○返還之前揭期間內之相當於租金之不當得利數額
      ，於此數額範圍內方屬有理由，其超過此數額範圍之請求
      ，則非有理由。
三、綜上所述，原告主張依據不當得利之法律關係，請求被告返
    還利益於8,980元及自起訴狀繕本送達被告翌日即99年1月27
    日起至清償日止按法定利率年息百分之五計算之遲延利息之
    範圍內為有理由，應予准許；至於原告之請求超過該數額部
    分則為無理由，應予駁回。
肆、假執行之宣告：本件原告勝訴部分，係所命給付之金額或價
    額未逾新臺幣50萬元之判決，該原告勝訴部分應依民事訴訟
    法第389條第1項第5款規定，依職權宣告假執行；原告其餘
    假執行之聲請，因該部分訴之駁回而失所附麗，應併予駁回
    。
伍、結論：本件原告之訴為有理由，並依民事訴訟法第385條第1
    項前段、第78條、第389條第1項第5款，判決如主文。
中    華    民    國    99    年    3     月    23    日
            民事第一庭  法  官  許瑞東
以上正本證明與原本無異
如對本判決上訴，須於判決送達後20日內向本院提出上訴狀
中    華    民    國    99    年    3     月    23    日
                        書記官  賴玉芬

司法院資訊處製作；財團法人民間司法改革基金會備份。
